【裁判字號】    92,易,120
【裁判日期】    920326
【裁判案由】    妨害自由
【裁判全文】
臺灣臺南地方法院刑事判決                          九十二年度易字第一二號
    公  訴  人  臺灣台南地方法院檢察署檢察官
    被      告  乙○○
右列被告因妨害自由案件，經檢察官聲請逕以簡易判決處刑（九十年度偵字第一四一
九五號），嗣本院簡易庭簽移移審理，本院判決如左：
    主  文
乙○○無罪。
    理  由
一、公訴意旨略以：
    被告乙○○與王崇岐原係夫妻關係，雙方已於民國八十八年一月十四日離婚，離
    婚後仍同居一段時日再分手。九十年八月三十日上午九時三十分許，乙○○竟乘
    王崇岐不在家之際，無故侵入台南縣七股鄉永吉村六十一號王崇岐住宅內，取走
    其經營樂隊所使用之上衣三十六件、擴音器一具、喇叭二個。案經王崇岐訴由臺
    南縣警察局佳里分局報請偵辦，因認被告乙○○涉犯刑法第三百零六條第一項之
    罪嫌。
二、檢察官提起公訴之依據：
    訊之被告乙○○坦承於上述時地取走樂隊用上衣等物，惟矢口否認無故侵入王崇
    岐住宅，辯稱：是王崇岐前妻之子甲○○開門讓其進去等語。然查：右揭事實業
    據告訴人王崇岐指訴甚詳。訊之證人甲○○供稱：沒有開門讓被告進入，當時伊
    在客廳睡覺，完全不知道被告有進去過等語。顯見被告所辯係卸責之詞，不足採
    信，其罪嫌堪予認定。
三、按犯罪事實應依證據認定之，無證據不得推定其犯罪事實，此即證據裁判主義之
    宗旨；又不能證明被告犯罪者，即應諭知無罪之判決，刑事訴訟法第一百五十四
    條、第三百零一條第一項分別定有明文。就此，歷來最高法院於諸多判例中進一
    步加以闡釋，例如廿九年上字第三一０五號判例、卅年上字第四八二號判例、卅
    年上字第八一六號判例、四十年台上字第八六號判例。亦即，認定犯罪事實所憑
    之證據，必須適於為被告犯罪事實之證明者，始可做為論罪之依據。所謂之證據
    ，係指合法之積極證據，就犯罪事實能力具體之證明者而言。故被告否認犯罪事
    實所持之辯解縱使不能成立，如無積極證據足以證明其犯罪行為，自不能以推測
    或擬制之方法以為裁判之基礎。亦即，被告並無自證無罪之義務，此乃無罪推定
    之原則。因此何項卷證資料有利於被告或不利於被告，應由擔任公訴角色之檢察
    官盡其舉證之義務，此乃刑事訴訟法第一百六十一條規定公訴人於刑事訴訟程序
    進行中應盡之法定義務。凡此，最高法院並著有八十八年度台上六七三一號判決
    、八十八年度台上六七二五號判決、八十年度台上五一八號判決、七十九年度台
    上二五二八號判決及七十八年度台上一九八一號判決可供酌。又按，於有疑獄
    之時，如於輕重之間疑而難決，必須有一決定之標準，此時有一極為重大之原則
    即「罪疑惟輕」。本於這一原則，必須重視不辜，所以如於罪的有無之間疑而難
    決時，必須有一決定之標準，即「與其殺不辜，寧失不經」。在英美法系，至十
    九世紀，英國之法官也強調在合理懷疑的法則之外，不可忽視無辜之重要。所謂
    「疑」者，即所謂「合理的懷疑」，亦即必須信其有罪至無合理之懷疑。換言之
    ，所謂有合理之懷疑，係指在一切之證據經過全部之比較與考慮以後，審理事實
    之人本於道義或良知，對於所訴之事實，不能信以為真。合理之懷疑，及於構成
    犯罪之一切要件，但並非就每一細節，每一特殊事實，均須證明至無合理懷疑之
    餘地。換言之，即須證明構成犯罪之一切要件，而排除每一合理無罪的假定。被
    告經審理事實的人因有合理的懷疑而審釋或判無罪，並非意指審理事實的人確信
    其未曾犯罪。所以審理事實的人，對於被告有罪、無罪俱有懷疑時，仍應對被告
    作有利之認定。於我國實務上，最高法院即著有判例頗值參酌，七十六年度台上
    字第四九六八號判例謂：「訴訟上用以證明事實之證據，須於通常一般人均不致
    有所懷疑，而得確信其真實之程度，始得據以為有罪之認定，倘其證明未達此一
    程度，而有合理之懷疑存在，致無從為有罪之確信時，即應為無罪之判決」。
四、再按刑法第三百零六條稱無故侵入，即無正當理由而侵入。但理由正當與否，則
    應以客觀的觀察定之，並且包括法律、道義及習慣所應許可者在內，蓋以正當理
    由之有無，屬於事實之範圍。例如，有搜索職務者之搜索，或追捕現行犯入內，
    或逮捕人犯入內，固均不能謂為無固。即如因訪親友、募捐款項、索討債務、投
    送電信、追覓家禽等而入他人住居處所者，既無背於公序良俗，亦不能謂非正當
    理由。
五、經本院查：
 （一）被告乙○○與告訴人王崇岐原係夫妻關係，雙方於民國八十八年一月十四日
       離婚，離婚後仍同居一段時日再分手乙節，乃被告與告訴人雙方於偵查、審
       理中所承認之事，且有被告於本院審理中所提出之協議離婚書影本一件、診
       斷證明書一件在卷可參，且依該診斷證明書所載受傷者即被告乙○○之應診
       日期係九十年五月六日以觀，足認其二人於離婚後仍同居一段時日再分手一
       節，應係真實。又本件被告乙○○前往告訴人王崇岐住宅內所取走之物係其
       經營樂隊所使用之上衣三十六件、擴音器一具、喇叭二個等，而依告訴人王
       崇岐於警訊中所陳，上開之物品係離婚前所買；再細觀協議離婚書所載內容
       ，二人就上開物品於離婚後之歸屬並未為明確之約定。是以，被告於離婚後
       ，又再同居之後，前往告訴人之處所取回經營樂隊所使用之物，要不論於民
       法關係上該等物品正確所有權終局應歸屬於何人，但於被告主觀意思似僅在
       於取回「自己之物」，則依上開關於「無故侵入」之說明，被告為取回「自
       己之物」而進入屋內之時，縱告訴人王崇岐並未在家，被告此舉，乃法律上
       、道義上及習慣上所應許可者，既無背於公序良俗，亦不能謂非正當理由。
       是以，被告所為，核與刑法第三百零六條無故侵入罪之犯罪構成要件並不該
       當。
 （二）退而言之，本件檢察官提起公訴之主要依據無非是告訴人王崇岐之指訴、證
       人甲○○之供證，而被告堅稱是王崇岐前妻之子甲○○開門讓其進去等語，
       則證人甲○○之供證是否真實即處於相當重要之地位。但證人甲○○係告訴
       人王崇岐之子，是否有故為僻頗之詞，乃本件所應注意者。茲訊之證人甲○
       ○供稱：沒有開門讓被告進入，當時伊在客廳睡覺，完全不知道被告有進去
       過云云。但被告前往取走之物係經營樂隊所使用之上衣三十六件、擴音器一
       具、喇叭二個等，其數量不少，並有其一定份量之体積，顯非被告一人得以
       一次全部取走，必也分次取拿；且系爭告訴人王崇岐住處係一傳統透天厝二
       樓三之房屋，進出內外僅有一處通道，亦即必須經過一樓客廳，此有照片三
       張附於本院卷內可證。則於被告分次搬取系爭物品之際，必須多次進出屋內
       屋外，而客廳又係其必經處，詎證人甲○○竟供稱：當時伊在客廳睡覺，完
       全不知道被告有進去過云云，謂無查覺，實有悖常理。亦即證人甲○○所供
       ，是否故為僻頗，要係存在合理之懷疑，自不得以之資為被告不利認定之依
       據。從而，依上開「證據裁判原則」、「罪疑惟輕原則」之說明，本件所查
       得之證據尚不足以證明被告確有無故侵入之犯行，被告犯罪尚屬不能證明。
 （三）綜上所查，被告所為，並未該當刑法第三百零六條無故侵入之犯罪構成要件
       ；退而言之，亦無充份之證據足以證明被告確有無故侵入之犯行，自應諭知
       被告無罪。
據上論斷，應依刑事訴訟法第四百五十二條、第三百零一條第一項，判決如主文。
本件經檢察官陳慧玲到庭執行職務。
中      華      民      國      九十二      年      三    月    二十六  日
                              臺灣臺南地方法院刑事第四庭
                                    法  官   蘇義洲
右正本證明與原本無異。
如不服本判決，應於判決送達後十日內向本院提出上訴狀( 應附繕本 )。
                                    書記官   岑  玢
中      華      民      國      九十二      年      三    月    二十六  日
刑法第三百零六條
  無故侵入他人住宅、建築物或附連圍繞之土地或船艦者，處一年以下有期徒刑、拘
  役或三百元以下罰金。
  無故隱匿其內，或受退去之要求而仍留滯者，亦同。                        １


司法院資訊處製作；財團法人民間司法改革基金會備份。
